【裁判字號】    88,易,621
【裁判日期】    890810
【裁判案由】    詐欺
【裁判全文】
臺灣花蓮地方法院刑事判決                          八十八年度易字第六二一號
    公  訴  人  臺灣花蓮地方法院檢察署檢察官
    被      告  甲○○
右列被告因詐欺案件，經檢察官提起公訴（八十八年度偵字第二０六五號），本院判
決如左：
    主  文
甲○○無罪。
    理  由
一、公訴意旨略以：被告甲○○明知自己已無償債能力，竟意圖為自己不法之所有，
    ，仍於民國八十四年三月二十四日，在花蓮縣某地，佯向被害人乙○○詐借新台
    幣（下同）三十萬元，並交付同面額本票乙紙以取信曾某，致曾某不疑有他，如
    數交付借款。詎上開本票屆期提示付款遭拒，被告又避不見面，曾某始知受騙。
    因認被告涉犯刑法第三百三十九條第一項之詐欺取財罪嫌云云。
二、按犯罪事實應依證據認定之，無證據不得推定其犯罪事實；又不能證明被告犯罪
    者，應諭知被告無罪之判決，刑事訴訟法第一百五十四條、第三百零一條第一項
    分別定有明文。再按告訴人之告訴，係以使被告受刑事訴追為目的，是其陳述是
    否與事實相符，仍應調查其他證據以資審認（最高法院五十二年台上字第一三○
    ○號判例參照）。又事實之認定，應憑證據，如未能發現相當證據，或證據不足
    以證明，自不能以推測或擬制之方法，為裁判基礎（最高法院四十年台上字第八
    六號判例參照）。再查刑法第三百三十九條第一項詐欺罪之成立，以意圖為自己
    或第三人不法之所有，以詐術使人將本人或第三人之物交付為要件，若行為人所
    用方法，不能認為詐術，亦不致使人陷於錯誤，則不得遽以該罪相繩（最高法院
    四十六年度台上字第二六○號判例意旨參照）。至於債務人於債之關係成立後，
    如有未依債之本旨履行民事債務之情形，在一般社會經驗上可能之原因甚多，縱
    令是出於惡意不為履行，茍無足以證明其在債之關係發生時，自始即具有不法所
    有意圖之積極證據，亦僅能令負民事債務不履行之責任，依刑事訴訟法第一百五
    十四條之規定，尚不得據此債信違反之客觀事態，而推定債務人原有詐欺取財之
    犯意。
三、訊據被告雖坦承向告訴人借款三十萬元尚未償還之事實，惟堅詞否認涉有前揭詐
    欺犯行，辯稱：伊與告訴人因曾一起做工程而結識，伊因做工程需款買車，始首
    次向告訴人借錢支應，告訴人未要求伊設定擔保，也沒要伊付利息，借款時伊有
    簽發面額三十萬元之本票乙紙交給告訴人，嗣因伊母親生病住院許久，最後因病
    過世，伊始無力還款給告訴人，乃拖欠至今，然伊絕無詐欺故意等語。而本件公
    訴人認被告涉犯右揭犯行，無非係以告訴人於偵查中之指訴，及有被告簽發之上
    開本票影本乙紙附卷等情詞，為其論罪之依據。然質之告訴人於本院調查時陳稱
    ：因被告當時在包工程要買車，故借錢給被告，以前曾跟被告一起包工程，‧‧
    ‧然並無金錢往來關係，只是工作上相互配合，借給被告錢是第一次，伊與被告
    均係原住民，所以感覺比較親切。‧‧‧借錢給被告時，被告財產還很多，所以
    信任被告，未要求被告設定抵押等語。是告訴人顯係基於昔日工作伙伴關係及原
    住民友人之情誼暨認被告為人、債信良好而借款協助被告購車做工程，尚難認係
    被告施用詐術使其陷於錯誤所致。且查告訴人除對於被告究係何因向其借款知之
    甚詳外，乃至對於當時被告之經濟情況亦有所了解，始願出借款項予被告應急，
    而此均與被告所辯各節相互吻合，足認被告所言尚非虛妄，益證被告於借款予被
    告之當時，並無陷於誤信之可能，況被告於借款時更簽發同面額本票乙紙交付告
    訴人以資做為借款憑證，此於一般私人借貸關係上，亦屬極為常見之作法，焉能
    將上開本票視為不利於被告之證據？公訴人竟將該紙本票列為不利於被告之事證
    ，不免有所誤會。再告訴人對於被告之母親嗣後因病住院乃至病逝之事實經過亦
    知之甚稔，此點亦據告訴人自承在卷（見本院八十九年七月二十七日審判筆錄）
    ，被告亦提出其母親游阿松於八十四年九月、八十五年二月間住院醫療費用收據
    二紙以實其說，堪認被告於借款後始因其母親生病住院以致無法還款予告訴人之
    辯解尚非子虛。至於告訴人指稱被告於借款後即將名下財產移轉給其阿姨及繼父
    云云，應屬言過其實，經查被告所有座落花蓮縣瑞穗鄉○○段九三地號土地係因
    被告積欠他人債務而遭法院查封拍賣，此經本院調閱八十五年度執字第一八二八
    號民事執行卷宗查明屬實，憑此甚至難以斷定被告於借款之後有何惡意賴債之舉
    。
四、綜上所述，告訴人因其之前曾與被告一起包過工程，了解被告之為人及債信，乃
    基於私人情誼，既願在未設定抵押及未約定利息之情形下貸款協助被告，可見其
    事先已對被告還款能力有所評估，於確認被告按期還款無虞後始決定貸款，此純
    屬其個人風險之判斷，實難認有何陷於錯誤之情事。被告既未以積極行為使告訴
    人誤認其有付款之能力，自難僅以其嗣後無力清償借款，遽認其於借款之際即有
    詐財之犯意。又被告所簽本票雖未兌現，惟以本票為還款擔保之信用交易，在一
    般生活經驗上原可預見有其屆期無法清償之風險，告訴人基於對被告債信之判斷
    而同意收受，核屬財產上之任意處分，亦難認係被告施用詐術所致。末按被告於
    本院審理中已與告訴人達成和解，同意按月分期還款至全部清償為止，此業據告
    訴人陳明在卷，益證被告於借款之初並無不法所有之意圖，揆諸前揭說明，被告
    所為與詐欺取財罪之構成要件有間，本件純屬民事債務糾葛。此外，復查無其他
    積極證據足認被告有公訴人所指詐欺犯行，不能證明被告犯罪，自應為無罪之諭
    知。
據上論斷，應依刑事訴訟法第三百零一條第一項，判決如主文。
本案經檢察官李子春到庭執行職務
中      華      民      國    八十九    年      八      月      十      日
                              臺灣花蓮地方法院刑事庭
                                  法  官  張  健  河
右正本證明與原本無異。
如對本判決不服，應於送達後十日內，向本院提出上訴狀。（應抄附繕本）告訴人或
被害人如對於本判決不服者，應具備理由請求檢察官上訴，其上訴期間之計算係以檢
察官收受判決正本之日期為準。
                                  法院書記官
中      華      民      國    八十九    年      八      月    十 一     日


司法院資訊處製作；財團法人民間司法改革基金會備份。
